臺灣嘉義地方法院刑事判決
111年度金訴字第174號
公  訴  人  臺灣嘉義地方檢察署檢察官
被      告  謝清森




選任辯護人  李昶欣律師
上列被告因違反洗錢防制法等案件，經檢察官提起公訴（111年
度偵緝字第88、90號），被告於準備程序就被訴事實為有罪之陳
述，經本院合議庭裁定行簡式審判程序後，判決如下：
    主  文
謝清森幫助犯洗錢防制法第十四條第一項之洗錢罪，處有期徒刑
肆月，併科罰金新臺幣壹萬元，罰金如易服勞役，以新臺幣壹仟
元折算壹日。
    犯 罪 事 實
一、謝清森可預見金融機構帳戶係個人理財之重要工具，關係個
    人財產、信用之表徵，如提供予缺乏信賴基礎之人使用，可
    能被俗稱地下錢莊之重利業者使用，用以收受、提領重利之
    不法所得，而隱匿重利犯罪所得之所在、去向，使實際進行
    重利行為之人難以追訴、查緝，仍基於縱所提供之金融帳戶
    被作為重利行為人收受、提領不法所得之用，使不法所得之
    所在、去向遭到隱匿，亦不違背其本意之幫助重利、幫助洗
    錢之不確定故意，於民國106年9月1日前之某日，在不詳地
    點，將其所申設之彰化商業銀行(下稱彰化銀行)江翠分行帳
    戶(帳號：000-00000000000000號，下稱本案彰銀帳戶）提
    款卡連同密碼交予他人使用，容任收受者所屬重利業者使用
    本案彰銀帳戶遂行重利犯罪，該收受者所屬或其轉手之重利
    犯罪集團成員取得本案彰銀帳戶後，即基於重利、洗錢之故
    意，利用LINE通訊軟體刊登貸款廣告及隨機發送貸款文字訊
    息，吸引急需用款之民眾借款，趁附表所示之陳翰廸(起訴
    書誤載為陳翰迪)、高婷婷因急迫需款陷於迫切窘境，而在
    附表所示之時間、地點，貸與陳翰廸、高婷婷如附表所示之
    金錢，陳翰廸、高婷婷則提供如附表所示之車輛等物品供作
    還款擔保，約定陳翰廸、高婷婷應支付如附表所示高額利率
    之利息，藉此取得與原本顯不相當之重利，並要求陳翰廸、
    高婷婷將約定之應付利息及應償本金匯入本案彰銀帳戶內，
    陳翰廸、高婷婷遂依該重利犯罪集團成員之指示，於附表所
    示之時間，匯款附表所示之金額至本案彰銀帳戶，旋即遭該
    重利犯罪集團成員提領一空，而為重利犯罪所得款項去向之
    隱匿。嗣陳翰廸、高婷婷支付款項後無法聯繫重利犯罪集團
    取回其提供擔保之車輛，報警循線查悉上情。
二、案經陳翰廸訴由臺中市政府警察局第四分局報告臺灣臺中地
    方檢察署陳請臺灣高等檢察署檢察長移轉臺灣臺北地方檢察
    署、高婷婷訴由臺北市政府警察局萬華分局報告臺灣臺北地
    方檢察署，兩案一併陳請臺灣高等檢察署檢察長移轉臺灣嘉
    義地方檢察署檢察官偵查起訴。
    理  由
一、本案被告所犯，並非死刑、無期徒刑、最輕本刑為3年以上
    有期徒刑之罪，或高等法院管轄第一審之案件，被告於準備
    程序中，就被訴事實為有罪之陳述，經受命法官告知簡式審
    判程序之旨，並聽取公訴人、被告、辯護人之意見後，本院
    合議庭認適宜進行簡式審判程序，爰依刑事訴訟法第273條
    之1第1項規定，裁定由受命法官獨任進行簡式審判程序。依
    刑事訴訟法第273條之2及第159條第2項之規定，本案不適用
    同法第159條第1項傳聞法則有關限制證據能力之相關規定，
    亦不受同法第161條之2、第161條之3、第163條之1及第164
    條至170條規定之限制，合先敘明。
二、上揭犯罪事實，業據被告於本院準備程序、審理時坦承（金
    訴卷第157頁、175頁-176頁、213頁），核與告訴人陳翰廸
    於警詢、偵訊時，及告訴人高婷婷於警詢時之指訴相符(107
    年度偵字第2610號卷【下稱偵字2610號卷】第19頁正面-23
    頁正面、67頁正面、107年度偵字第16943號卷【下稱偵字16
    943號卷】第33頁-35頁、38頁-42頁)，並有失車案件基本資
    料詳細畫面報表、LINE通訊軟體借款廣告、中國信託銀行自
    動櫃員機交易明細表、郵局自動櫃員機交易明細表、臺中市
    政府警察局車輛協尋電腦輸入單、內政部警政署反詐騙案件
    紀錄表、彰化縣政府警察局彰化分局民生路派出所(下稱民
    生路派出所)受理詐騙帳戶通報警示簡便格式表、民生路派
    出所受理刑事案件報案三聯單、民生路派出所受理各類案件
    紀錄表、民生路派出所扣押筆錄、民生路派出所扣押物品目
    錄表、民生路派出所扣押物品收據、網路銀行轉帳交易明細
    、本案彰銀帳戶存摺存款帳號資料及交易明細查詢、彰化銀
    行作業處106年11月15日彰作管字第10620005987號函及所附
    開戶基本資料、歷史交易明細、彰化銀行作業處107年3月16
    日彰作管字第10720001658號函及所附開戶基本資料、歷史
    交易明細、彰化銀行江翠分行111年3月1日彰翠字第1119696
    00029號函及所附資料異動申請書、個人戶顧客印鑑卡、彰
    化銀行江翠分行111年9月1日彰翠字第0000000A000167號函
    及所附本案彰銀帳戶存摺存款帳號資料及交易明細查詢、彰
    化銀行江翠分行111年9月1日彰翠字第0000000A000168號函
    各1份、車輛詳細資料報表、LINE通訊軟體對話紀錄各2份附
    卷供參(偵字2610號卷第24頁正面、29頁正面-33頁正面、35
    頁正面-36頁正面、40頁正面-41頁正面、46頁正面-48頁正
    面、偵字16943號卷第45頁、63頁-77頁、83頁-85頁、89頁-
    91頁、97頁-99頁、111年度偵緝字第88號卷第23頁-32頁、
    金訴卷第69頁-93頁、99頁-129頁)，被告上開自白核與事實
    相符，應堪採信。本案事證明確，被告之犯行堪可認定，應
    依法論科。
三、論罪科刑：
　㈠按刑法上之幫助犯，係以在他人實行犯罪行為前或實行中，
    予以助力，且正犯已經實行犯罪為構成要件，故幫助犯無獨
    立性，如無他人犯罪行為之存在，幫助犯即無由成立。幫助
    犯既係從屬於正犯而成立，自應以正犯已經犯罪為要件，故
    幫助犯並非其幫助行為一經完成，即成立犯罪，必其幫助行
    為或其影響力持續至正犯實行犯罪始行成立，有關追訴權時
    效、告訴期間等，亦自正犯完成犯罪時開始進行，是否合乎
    減輕其刑要件或刑罰內容變更之新舊法比較等相關法律之適
    用，同應以該時點為準據(最高法院111年度台上字第3188號
    判決意旨參照)。又洗錢防制法於105年12月28日修正公布，
    於106年6月28日生效施行，此次修正就洗錢之行為態樣、違
    反洗錢規範之刑罰均有修正。查被告主張其於100年間因生
    意週轉不靈，將卡片及密碼交給他人使用(金訴卷第214頁)
    ，其交付卡片之時間在洗錢防制法修法之前，然本件重利業
    者使用本案彰銀帳戶遂行重利罪之時間為106年8月22日、同
    年11月26日，均在洗錢防制法修法之後，揆之前揭說明，本
    件被告所為幫助重利罪、幫助洗錢罪之行為係於正犯實行犯
    罪即洗錢防制法修正後始行成立，自應適用修正後洗錢防制
    法之規定，尚不生新舊法比較之問題，先予敘明。
  ㈡洗錢防制法所稱之洗錢行為，依第2條之規定，係指：意圖
    掩飾或隱匿特定犯罪所得來源，或使他人逃避刑事追訴，而
    移轉或變更特定犯罪所得；掩飾或隱匿特定犯罪所得之本
    質、來源、去向、所在、所有權、處分權或其他權益者；
    收受、持有或使用他人之特定犯罪所得。並於第14、15條規
    定其罰則，俾防範犯罪行為人藉製造資金流動軌跡斷點之手
    段，去化不法利得與犯罪間之聯結。申言之，洗錢防制法之
    立法目的，在於防範及制止因犯第3條所列之特定犯罪而取
    得或變得之財物或財產上利益及其孳息，藉由包含處置、分
    層化及整合等各階段之洗錢行為，使其形式上轉換成為合法
    來源，以掩飾或切斷特定犯罪所得與犯罪之關聯性，以逃避
    追訴、處罰。又刑法第30條之幫助犯，係以行為人主觀上有
    幫助故意，客觀上有幫助行為，即對於犯罪與正犯有共同認
    識，而以幫助意思，對於正犯資以助力，但未參與實行犯罪
    之行為者。幫助犯之故意，除需有認識其行為足以幫助他人
    實現故意不法構成要件之幫助故意外，尚需具備幫助他人實
    現該特定不法構成要件之幫助既遂故意，惟行為人只要概略
    認識該特定犯罪之不法內涵即可，無庸過於瞭解正犯行為之
    細節或具體內容。此即學理上所謂幫助犯之「雙重故意」。
    金融帳戶乃個人理財工具，依我國現狀，申設金融帳戶並無
    任何特殊限制，且可於不同之金融機構申請多數帳戶使用，
    是依一般人之社會通念，若見他人不以自己名義申請帳戶，
    反而收購或借用別人之金融帳戶以供使用，並要求提供提款
    卡及告知密碼，則提供金融帳戶者主觀上如認識該帳戶可能
    作為對方收受、提領特定犯罪所得使用，對方提領後會產生
    遮斷金流以逃避國家追訴、處罰之效果，仍基於幫助之犯意
    ，而提供該帳戶之提款卡及密碼，以利洗錢實行，仍可成立
    一般洗錢罪之幫助犯（最高法院108年度台上大字第3101號
    裁定意旨參照）。
　㈢本件重利行為人利用被告提供之本案彰銀帳戶，借貸予告訴
    人陳翰廸、高婷婷，核其收取之利息利率不僅與民法第203
    條所定之週年利率5%之法定利率，及同法第205條所定之最
    高利率之限制，相距甚大，且遠逾一般民間借貸利率之計算
    標準甚多，而依目前社會經濟情況，為低利率時代，金融機
    構除少數貸款（如信用卡、現金卡等無擔保之短期、小額授
    信）利率高於10%外，多數貸款利率均在10%以下，及一般民
    間貸款多為3分利（即月息3%）等公眾週知之現今經濟狀況
    及金融市場動態等情狀相較，顯較一般債務之利息有特殊之
    超額，核屬與原本顯不相當之重利，構成刑法第344條第1項
    之重利罪，屬洗錢防制法第3條第2款所規定之特定犯罪。本
    案被告所為固未直接實行重利行為、掩飾、隱匿犯罪所得之
    構成要件行為，惟其提供本案彰銀帳戶提款卡、密碼作為工
    具，對重利行為人遂行重利、掩飾或隱匿犯罪所得資以助力
    ，利於重利及洗錢之實行。核被告所為，係犯刑法第30條第
    1項前段、第344條第1項之幫助重利罪，及刑法第30條第1項
    前段、洗錢防制法第14條第1項之幫助洗錢罪。
　㈣被告以一提供本案彰銀帳戶之行為，同時觸犯2幫助重利罪、
    2幫助洗錢罪，屬想像競合犯，應依刑法第55條規定，從一
    重之幫助洗錢罪處斷。
　㈤被告基於幫助犯意而成立幫助洗錢罪，依刑法第30條第2項規
    定按正犯之刑減輕之。又被告於審判中自白洗錢罪，依洗錢
    防制法第16條第2項規定減輕其刑，並依刑法第70條遞減輕
    之。　
　㈥爰以行為人之責任為基礎，審酌被告提供本案彰銀帳戶幫助
    他人實施重利及洗錢犯罪，助長犯罪風氣猖獗，破壞社會治
    安及金融秩序，所為實屬不該，惟其本身未實際參與重利及
    洗錢之犯行，可責難性較輕；再審酌被告於本院審理時坦承
    犯行，然未與告訴人陳翰廸、高婷婷達成調解，賠償陳翰廸
    、高婷婷所受之損害；再審酌被告自述國中畢業之智識程度
    、已婚、有3名成年子女、與母親同住、職業為市場小販、
    月入約新臺幣3萬元（金訴卷第221頁）等一切情狀，量處如
    主文所示之刑，並就罰金刑部分諭知易服勞役之折算標準。
四、關於沒收：　
　㈠被告交予他人之本案彰銀帳戶提款卡，雖係供犯罪所用之物
    ，但未經扣案，迄今仍未取回，且該等物品價值低微，單獨
    存在亦不具刑法上之非難性，倘予沒收或追徵，除另使刑事
    執行程序開啟之外，對於犯罪行為之不法、罪責評價並無影
    響，復不妨被告刑度之評價，對於預防及遏止犯罪之助益不
    大，欠缺刑法上重要性，是本院認本案彰銀帳戶提款卡並無
    沒收或追徵之必要，爰不予宣告沒收或追徵。又依卷內現有
    之資料，無證據可資認定被告有何因提供提款卡而取得對價
    之情形，自毋庸宣告沒收或追徵。　
　㈡洗錢防制法第18條第1項固規定：「犯第14條之罪，其所移轉
    、變更、掩飾、隱匿、收受、取得、持有、使用之財物或財
    產上利益，沒收之；犯第15條之罪，其所收受、持有、使用
    之財物或財產上利益，亦同。」；此一規定採取義務沒收主
    義，只要合於前述規定，法院即應為相關沒收之諭知，然該
    洗錢行為之標的是否限於行為人所有者始得宣告沒收，法無
    明文，實務上一向認為倘法條並未規定「不問屬於犯罪行為
    人與否均沒收」時，自仍以屬於被告所有者為限，始應予沒
    收。參諸最高法院100年度台上字第5026號判決：「毒品危
    害防制條例第19條第1項關於沒收之規定，固採義務沒收主
    義，凡犯同條例第4條至第9條、第12條、第13條或第14條第
    1項、第2項之罪者，其供犯罪所用或因犯罪所得之財物，均
    應諭知沒收。但該法條並未規定『不問屬於犯罪行為人與否』
    ，均沒收之，自仍以屬於被告所有者為限，始應予以沒收。
    」之意旨，本院認洗錢防制法未規定「不問屬於犯罪行為人
    與否」，宜從有利被告之認定。本案告訴人陳翰廸、高婷婷
    匯入本案彰銀帳戶之款項，旋遭提出，非被告所有，則被告
    就上開存入本案彰銀帳戶之款項，不具所有權及事實上處分
    權，依法無從對其加以宣告沒收，附此說明。
據上論斷，應依刑事訴訟法第273條之1第1項、第299條第1項前
段（依刑事裁判精簡原則，僅記載程序法條文），判決如主文。
本案經檢察官謝雯璣提起公訴，檢察官徐鈺婷到庭執行職務。
中　　華　　民　　國　　111 　年　　11　　月　　25　　日
                  刑事第一庭    法　官　林富郎
以上正本證明與原本無異。
如不服本判決應於收受判決後20日內向本院提出上訴書狀，並應
敘述具體理由；其未敘述上訴理由者，應於上訴期間屆滿後20日
內向本院補提理由書（均須按他造當事人之人數附繕本）「切勿
逕送上級法院」。告訴人或被害人如對於本判決不服者，應具備
理由請求檢察官上訴，其上訴期間之計算係以檢察官收受判決正
本之日期為準。
中　　華　　民　　國　　111 　年　　11　　月　　25　　日
                                書記官　陳雪鈴

【附錄本案論罪科刑法條全文】
中華民國刑法第344條
乘他人急迫、輕率、無經驗或難以求助之處境，貸以金錢或其他
物品，而取得與原本顯不相當之重利者，處3年以下有期徒刑、
拘役或科或併科30萬元以下罰金。
前項重利，包括手續費、保管費、違約金及其他與借貸相關之費
用。

洗錢防制法第2條
本法所稱洗錢，指下列行為：
一、意圖掩飾或隱匿特定犯罪所得來源，或使他人逃避刑事追訴
    ，而移轉或變更特定犯罪所得。
二、掩飾或隱匿特定犯罪所得之本質、來源、去向、所在、所有
    權、處分權或其他權益者。
三、收受、持有或使用他人之特定犯罪所得。

洗錢防制法第14條第1項
有第2條各款所列洗錢行為者，處7年以下有期徒刑，併科新臺幣
5百萬元以下罰金。

【附表】
編號 借款人 借款 時間 借款地點 借款本金(新臺幣) 利息計算方式(新臺幣) 提供擔保 匯款時間 匯款金額 (新臺幣) 提款時間 提款金額 (新臺幣) 1 陳翰廸(起訴書誤載為陳翰迪) 106年8月22日16時30分許 臺中市南屯區大進街與大業路口 2萬元 借款時預扣第1期利息2,000元，手續費1,000元，陳翰廸實拿17,000元，每10天為1期，利息2,000元。 車牌號碼0000-00號自用小客車1部；簽發面額4萬元本票1紙。 106年(起訴書誤載為109年)9月1日19時23分許 2,000元 106年9月1日21時59分許 2,000元        106年(起訴書誤載為109年)9月11日18時50分許 2,000元 106年9月11日21時32分許 6,000元(其中之2,000元) 2 高婷婷 106年11月26日18時許 高雄市○○區○○路000號「可利亞餐廳」 24,000元 借款時無預扣利息，高婷婷實拿24,000元，1個月內歸還32,000元。 車牌號碼000-0000號自用小客車1部；簽立買賣合約書、權利讓渡書、當票等。 106年12月29日20時28分許 32,000元 106年12月29日22時36分許 2萬元          106年12月29日22時37分許 12,000元